---
title: "Lista Prática 1"
subtitle: "Análise de Dados aplicados a Psicobiologia"
format: html
editor: visual
lang: pt
author: "Beatriz Milz"
knitr:
  opts_chunk: 
    message: false
    warning: false
    echo: true
toc: true
code-fold: show
code-link: true

---

## Instruções 

A tabela `lista de exercícios.sta` apresenta os dados de 36 trabalhadores de uma empresa.

```{r}
# Carregando pacotes
library(haven)
library(tidyverse)
```

```{r}
# Carregando os dados
# Renomeei os dados para: dados.sav
dados <- haven::read_sav("dados.sav") 
```

Observações:

1-      Verifique a normalidade das variáveis antes de escolher o teste. Justifique a escolha de cada um dos testes que você for utilizar.

2-      Não se esqueça de dizer quais são as variáveis dependentes e independentes para cada teste.


# Exercícios de estatística descritiva

## Exercício 1

**Descreva cada uma das variáveis presentes no banco de dados. Qual o nível de mensuração de cada uma delas?**

A tabela apresenta os dados de 36 trabalhadores de uma empresa.

Um pouco sobre a base dos dados:

```{r}
glimpse(dados)
```

"**ESTADO_C**" - Variável que representa o estado civil da pessoa. Neste caso, as categorias presentes são: Casado, Solteiro. É uma variável qualitativa categórica nominal (apresenta categorias, mas sem uma ordem definida). 

"**GRAU_DE**" - Variável que representa o grau de instrução da pessoa. Apresenta as seguintes categorias: 1o. Grau,  2o. Grau e Superior. É uma variável qualitativa categórica ordinal (apresenta categorias, e essas categorias apresentam uma ordem: as pessoas primeiramente cursam o primeiro grau, depois o segundo grau, e depois o ensino superior).

"**N_MERO_D**" - Variável que representa uma contagem, que varia entre 0 e 5, portanto é uma variável quantitativa discreta. Apesar do nome não deixar claro o que a variável representa, caso fosse necessário realizar um "chute", seria que a variável representa o número de filhos que essa pessoa tem (existe apenas 1 pessoa com 5 filhos e essa pessoa tem 40 anos, o mais comum é não ter filhos, etc.).

"**SAL_RIO**" -  Variável quantitativa contínua, que representa o salário da pessoa. Os valores estão entre 4.0 e 23.3. Provavelmente é o valor do salário por hora.

"**IDADE**" - Variável que representa a idade da pessoa, apresentando idades entre 20 e 48 anos. É uma variável quantitativa discreta, pois apenas apresenta números inteiros.

"**ORIGEM**" - Variável qualitativa categórica nominal que apresenta a região de origem da pessoa, baseada nas seguintes categorias: capital, interior, outros.

"**SAL_RIO1**" - Variável quantitativa contínua que apresenta o valor do salário, mas como já existe uma variável "SAL_RIO", não ficou claro para mim sobre qual salário se refere. Os valores apresentados estão entre 2.5 e 23.3. O exercício 8 aponta que essas variáveis sobre salário se referem ao salário em 3 anos seguidos:  **SAL_RIO (**06), **SAL_RIO1 (**07) e **SAL_RIO2 (**08). 

"**SAL_RIO2**" - Variável quantitativa contínua que apresenta o valor do salário, mas como já existe uma variável "SAL_RIO", não ficou claro para mim sobre qual salário se refere. Os valores apresentados estão entre 2 e 44.  O exercício 8 aponta que essas variáveis sobre salário se referem ao salário em 3 anos seguidos:  **SAL_RIO (**06), **SAL_RIO1 (**07) e **SAL_RIO2 (**08).

## Exercício 2

**Construa tabelas de freqüências para os dados referentes ao grau de instrução, estado civil e região de origem.**

```{r}
criar_tabela_frequencia <- function(dados, variavel){
  
  # Coisa horrorosa! Melhorar isso, Beatriz
  Categoria <- dados[[variavel]]
  
  
  janitor::tabyl(Categoria) |>
    mutate(percent = scales::percent(percent)) |> 
    rename("Frequência Absoluta" = n,
            "Frequência Relativa" = percent) |> 
  knitr::kable()  
    
}
```

### Estado Civil

```{r}
criar_tabela_frequencia(dados, "ESTADO_C") 
```

### Grau de escolaridade

```{r}
criar_tabela_frequencia(dados, "GRAU_DE") 
```

### Região de origem

```{r}
criar_tabela_frequencia(dados, "ORIGEM") 
```

## Exercício 3

**Represente graficamente estas tabelas (utilizando pelo menos 2 tipos diferentes de gráficos)**

### Estado Civil

```{r}
dados |>
  rename(VAR = ESTADO_C) |> 
  count(VAR) |>
  mutate(
    VAR_PORC = (n / sum(n)),
    VAR_PORC_100 = scales::percent(VAR_PORC),
    VAR_TEXTO = paste0(stringr::str_to_title(VAR), " - ", VAR_PORC_100)
  ) |>
  ggplot() +
  geom_bar(aes(x = "", y = VAR_PORC, fill = VAR_TEXTO),
           stat = "identity",
           width = 1) +
  coord_polar(theta = "y") +
  theme_void() +
  scale_fill_brewer(palette = "Set2") +
  labs(title = "Trabalhadores por Estado Civil",
       fill = "Estado Civil")
```

### Grau de escolaridade

```{r}
dados |> 
  ggplot() +
  aes(x = GRAU_DE, fill = GRAU_DE) + 
  geom_bar(show.legend = FALSE) +
  scale_fill_brewer(palette = "Set2") +
  theme_light() +
  labs(
    title = "Trabalhadores por Grau de escolaridade",
    x = "Grau de escolaridade",
    y = "Número de trabalhadores"
  )
```

### Região de origem

```{r}
dados |> 
  ggplot() +
  aes(x = ORIGEM, fill = ORIGEM) + 
  geom_bar(show.legend = FALSE) +
  scale_fill_brewer(palette = "Set2") +
  theme_light() +
  labs(
    title = "Trabalhadores por região de origem",
    x = "Região de origem",
    y = "Número de trabalhadores"
  )
```

## Exercício 5

**Calcule o salário médio e a idade média dos solteiros e dos casados.**

### Idade média por estado Civil

```{r}
dados |> 
  group_by(ESTADO_C) |> 
  summarise(
    media_idade = round(mean(IDADE), 0)
  ) |> 
  knitr::kable(col.names = c("Estado civil", "Idade média"))
```
Idade média:

-   Solteiros: aproximadamente 34 anos (33,9)

-   Casados: aproximadamente 35 anos (35,2)


### Salário médio por estado civil

Aqui fiquei com dúvida sobre o que era esperado, pois existem 3 colunas que apresentam dados de salário (ver exercício 8).

Primeiro calculei a média do salário geral (considerando os 3 anos):

```{r}
media_salario_geral <- dados |>
  select(ESTADO_C, SAL_RIO, SAL_RIO1, SAL_RIO2) |>
  pivot_longer(cols = starts_with("SAL"),
               names_to = "variavel",
               values_to = "salario") |>
  group_by(ESTADO_C) |>
  summarise(media_geral_salario = round(mean(salario), 1))
```


Depois calculei a média dos salários considerando o ano:

```{r}
media_salario <- dados |> 
  group_by(ESTADO_C) |> 
  summarise(
    media_salario_ano_06 = round(mean(SAL_RIO), 1),
    media_salario_ano_07 = round(mean(SAL_RIO1), 1),
    media_salario_ano_08 = round(mean(SAL_RIO2), 1),    
  ) 
```

E uni as duas tabelas:

```{r}
media_salario_geral |> 
  left_join(media_salario) |> 
  knitr::kable()
```

Essas variáveis vão ser abordadas posteriormente, no exercício 8.



Salário médio - considerando os 3 anos:

-   Solteiros: 9,7

-   Casados: 11,8



# Exercícios com testes estatísticos

## Exercício 4

**Compare, estatisticamente (α=5%), se há diferenças na distribuição de número de filhos e na idade média em função das regiões de origem dos trabalhadores.**



###  Número de filhos em função da região de origem


Variável independente: Região de origem - Categórica

Variável dependente: Número de filhos - Numérica

:::{.callout-important}
FAZER!
:::


### Idade média em função da região de origem


Variável independente: Região de origem - Categórica

Variável dependente: Idade - Numérica


:::{.callout-important}
FAZER!
:::

## Exercício 6

**Verifique a associação entre estado civil e grau de instrução. É possível dizer que existe associação significante entre estado civil e grau de instrução (α=5%)?**

Primeiro, visualizando os dados: não tem nada que me chame muita atenção. Vamos seguindo.

```{r}
dados |>
  ggplot() +
  aes(fill = ESTADO_C, x = GRAU_DE) +
  geom_bar(position = "fill") +
  scale_fill_brewer(palette = "Set2") +
  theme_light() +
  labs(
    x = "Grau de escolaridade",
    fill = "Estado Civil",
    y = "Proporção"
  )
```

Temos 2 variáveis categóricas. Para verificar associação, precisamos usar o teste Qui-quadrado. 

Nesse caso, não existe variável dependente e independente.

### Pressupostos do Qui-quadrado

Verificando se não tem nenhuma casela com 0 elementos:

```{r}
janitor::tabyl(dados, GRAU_DE, ESTADO_C) |> 
  knitr::kable()
```


Verificando se temos pelo menos 4 elementos por casela: Nesse caso, não! Tem duas caselas com 3 indivíduos. Nesse caso, podemos usar o teste exato de fisher.

Vou testar com os dois e ver se o resultado é diferente.

### Chi-quadrado com o pacote infer

Modo rápido: usando o pacote [infer](https://infer.netlify.app/)

Referências: 

- <https://infer.netlify.app/articles/chi_squared>

- <https://www.tmwr.org/inferential>


```{r}
library(infer)
```


```{r}
resultado <- chisq_test(dados, formula = ESTADO_C ~ GRAU_DE) 

resultado |> knitr::kable()
```

O valor-p é maior que 5%, portanto não é significativo. Não encontramos associação entre estado civil e grau de escolaridade.


### Teste exato de Fisher

Pelo que entendi, esse teste é mais "conservador" que o Qui-quadrado. Portanto, se no Qui-quadrado deu "não significativo", acredito que aqui a resposta será igual.

```{r}
# preparando a tabela para o teste
dados_ec_ge <- janitor::tabyl(dados, GRAU_DE, ESTADO_C) |> 
  tibble::column_to_rownames("GRAU_DE")

# Executando o teste
fisher.test(dados_ec_ge) |> 
  broom::tidy() |> 
  knitr::kable()
```

Neste caso, o valor-p também foi maior que 5%.  Não encontramos associação entre estado civil e grau de escolaridade.


## Exercício 7

**Segundo dados do IBGE, a média da idade da população de SP é de 31 anos. A amostra apresentada possui diferença significativa na média da idade em relação à estimativa média populacional?**


Nesse caso, podemos fazer o intervalo de confiança para a média de idade dos trabalhadores, e comparar com a média de idade da população de SP.

### Normalidade

O histograma dos dados de idade me dá pistas de que considerar a distribuição como normal é uma aproximação aceitável.

```{r}
dados |> 
  ggplot() +
  aes(x = IDADE) + 
  geom_histogram(binwidth = 5, color = "black", fill = "lightblue") +
  theme_light() +
  labs(
    title = "Distribuição da idade dos trabalhadores",
    x = "Idade",
    y = "Número de trabalhadores"
  )
```


Podemos também testar a normalidade com o teste de Shapiro-Wilk:

```{r}
shapiro.test(dados$IDADE) |> 
  broom::tidy() |> 
  knitr::kable()
```
A hipótese nula deste teste é que os dados tem distribuição normal. Nesse caso, queremos que o valor-p seja maior que 95%. Com o resultado encontrado (p-valor = 0.99) podemos assumir a normalidade.


### Intervalo de confiança

Precisamos calcular o intervalo de confiança. Fiz primeiro à mão, e depois em R.

```{r}
# Quandas pessoas temos na base?
quantidade_pessoas <- nrow(dados)

# Qual é a média da idade?
media_idade <- mean(dados$IDADE)

# Qual é o desvio padrão da idade?
sd_idade <- sd(dados$IDADE)

valor_z <- 1.96


erro <- valor_z * sd_idade / sqrt(quantidade_pessoas)

ic_idade <- c(media_idade - erro, media_idade + erro)

ic_idade

```


Ao comparar o intervalo de confiança e a média de idade da população de São Paulo, percebemos que a diferença é significativa, pois a média da idade da população de São Paulo (31 anos) está fora do intervalo de confiança para a média da idade dos trabalhadores (arredondando, aprox entre 32 e 37 anos).



```{r}
tibble(
  grupo = c("Trabalhadores", "População de SP"),
  idade_media = c(media_idade, 31)
) |> 
  ggplot() +
  aes(x = grupo, y = idade_media) + 
  geom_errorbar(aes(x = "Trabalhadores", ymin = ic_idade[1], ymax = ic_idade[2]), width = 0.2) +
  geom_point() + 
    theme_light() +
  scale_y_continuous(limits = c(30, 40)) 
```



## Exercício 8

**O salário desta amostra foi medido em três anos seguidos (06,07 e 08). Houve diferença entre o salário ao longo do tempo? (α=5%).**


Primeiro, podemos deixar os dados no formato "longo" para facilitar a visualização.

```{r}
salario_tempo <- dados |>
  tibble::rowid_to_column(var = "id_pessoa") |>
  select(id_pessoa, 
         salario_06 = SAL_RIO,
         salario_07 = SAL_RIO1,
         salario_08 = SAL_RIO2) |>
  pivot_longer(cols = c("salario_06", "salario_07", "salario_08"), 
               names_to = "ano_salario", values_to = "valor_salario")
```


Visualizando a distribuição do salário nos 3 momentos: não parece ter grandes diferenças. Só no ano 08 tem alguém recebendo mais que os outros.

```{r}
salario_tempo |> 
  ggplot() +
  aes(x = valor_salario) +
  geom_histogram(binwidth = 5, color = "black", fill = "lightblue") +
  facet_wrap(~ano_salario, ncol = 1) +
  theme_light()
```


### Testando normalidade

Podemos também testar a normalidade com o teste de Shapiro-Wilk:


```{r}
salario_tempo |> 
  dplyr::group_by(ano_salario) |> 
  dplyr::summarise(
    teste = shapiro.test(valor_salario) |> broom::tidy()
  ) |> 
  tidyr::unnest() |> 
  dplyr::mutate(
    normalidade = p.value > 0.05
  ) |> 
  knitr::kable()
```
Apenas o salário do ano 06 apresenta uma distribuição que podemos considerar normal.

Então usar testes baseados na média não é uma boa idéia!


:::{.callout-important}
Pensar em qual teste fazer.
Temos o salário (variável contínua) ao longo do tempo.
Nesse caso, entendo o tempo como a variável independente, e o salário como variável dependente.

Análise de variância? Ainda não vimos em aula!
:::

### Experimentando com o infer

Isso pode estar bem errado!! REVISAR, ENTENDER

```{r}
estatistica_observada <- salario_tempo |>
  specify(explanatory = ano_salario, 
                 response = valor_salario) |>
   hypothesise(null = "independence") |> 
  calculate(stat =  "F")

estatistica_observada
```

```{r}
distribuicao_hipotese_nula <- salario_tempo |>
  specify(explanatory = ano_salario, 
                 response = valor_salario) |>
  assume(distribution = "F")

distribuicao_hipotese_nula
```

```{r}
distribuicao_hipotese_nula  |> 
  visualize() + 
  shade_p_value(estatistica_observada,
                direction = "greater")
```

```{r}
valor_p <- distribuicao_hipotese_nula  |> 
  get_p_value(obs_stat = estatistica_observada,
              direction = "greater")

valor_p
```


# Exercícios de análise de outlier

## Exercício 9

**Observe à variável “Número de filhos”. Calcule o escore z para cada uma dos participantes da amostra. Quais participantes podem ser considerados outliers para a amostra número de filhos?**

A lógica do z-score é pensar: quantos desvios padrão de distância um valor encontrado está da média?

Um valor absoluto de escore z igual ou maior que 3 indicaria que um valor pode ser considerado um outlier.

```{r}
dados_z_score <- dados |>
  rowid_to_column() |>
  rename(numero_filhos = N_MERO_D) |>
  dplyr::mutate(
    media_numero_filhos = mean(numero_filhos),
    sd_numero_filhos = sd(numero_filhos),
    z_score_numero_filhos = (numero_filhos - media_numero_filhos) / sd_numero_filhos,
    abs_z_score_numero_filhos = abs(z_score_numero_filhos)
  )
```
Calculado o escore z, o trabalhador da linha 29 apresenta 5 filhos, e um z_score maior que 3.

```{r}
outliers_filhos <- dados_z_score |>
  dplyr::filter(abs_z_score_numero_filhos  >= 3)

outliers_filhos |>
  knitr::kable()
```

Visualização: 

```{r}
numero_filhos_outlier <- unique(outliers_filhos$numero_filhos)

dados_z_score |>
  dplyr::count(numero_filhos) |>
  ggplot() +
  aes(x = numero_filhos, y = n) +
  geom_col(color = "black", fill = "lightblue") +
  geom_text(y = 2, x = numero_filhos_outlier, label = "Outlier") +
  gghighlight::gghighlight(numero_filhos %in% numero_filhos_outlier) +
  scale_x_continuous(breaks = seq(0, max(dados$N_MERO_D))) +
  theme_light() +
  labs(x = "Número de filhos",
       y = "Frequência",
       title = "Quantidade de filhos por trabalhador",
       subtitle = "Existe algum outlier?")
```


