---
title: "Lista prática 2"
subtitle: "Estatística aplicada à psicobiologia I"
format: html
editor: visual
lang: pt
author: "Beatriz Milz"
knitr:
  opts_chunk: 
    message: false
    warning: false
    echo: true
toc: true
code-fold: show
code-link: true
---

```{r}
library(tidyverse)
library(infer)
options(scipen = 9999)
```

```{r}
dados_brutos <- haven::read_sav("alunos.sav") 
```


```{r}
dados <- dados_brutos |> 
  janitor::clean_names() |> 
  tibble::rowid_to_column() |> 
  dplyr::mutate(
    grupo_cat = 
      dplyr::case_when(grupo == 1 ~ "CDF",
                       grupo == 2 ~ "Fundão")
  )
```



```{r}
dplyr::glimpse(dados)
```


Observe o banco de dados “Alunos.sav” a seguir. Neles estão descritos os dados referentes a avaliação de 120 alunos de uma escola e suas respectivas notas em uma série de 4 provas, além de uma classificação socioeconômica e seu “status” dentro da sala: ser da turma dos CDF ou da turma do Fundão.


Dados: Nível de significância adotado – 5%.

## Questão a)

**Obtenha os valores de média e desvio padrão de cada uma das provas.**

```{r}
dados_provas_longo <- dados |> 
  tidyr::pivot_longer(
    cols = c(raclog, int_tex, ingles, redacao),
    names_to = "prova",
    values_to = "nota"
  )
```


```{r}
dados_provas_longo |>
  dplyr::group_by(prova) |>
  dplyr::summarise(media = mean(nota),
                   desvio_padrao = sd(nota)) |>
  knitr::kable()
```




## Questão b)

**Obtenha os dados descritivos das provas em função do status dos alunos (CDF ou Fundão)**


- Considerando os dois grupos de status:

```{r}
dados_provas_longo |> 
  dplyr::group_by(grupo_cat) |> 
  dplyr::summarise(
    nota_media = mean(nota),
    nota_mediana = median(nota),
    nota_desvio_padrao = sd(nota)
  ) |> 
  knitr::kable()
```
- Considerando o status e a prova:
```{r}
dados_provas_longo |> 
  dplyr::group_by(grupo_cat, prova) |> 
  dplyr::summarise(
    nota_media = mean(nota),
    nota_mediana = median(nota),
    nota_desvio_padrao = sd(nota)
  ) |> 
  knitr::kable()
```

- Visualizando os dados:

```{r}
dados_provas_longo |> 
  ggplot() +
  aes(x = prova, y = nota, fill = grupo_cat) +
  geom_boxplot() + 
  facet_wrap(~grupo_cat) + 
  theme_minimal()
```


## Questão c)

**As notas das provas possuem distribuição normal?**

- Visualizando as distribuições:

```{r}
dados_provas_longo |> 
  ggplot() +
  aes(x = nota, fill = prova) +
  geom_density() + 
  facet_wrap(~prova) + 
  theme_minimal()
```

Pelo gráfico, as notas da prova `int_tex` parecem ter distribuição próxima da normal.

```{r}
dados_provas_longo |> 
  dplyr::group_by(prova) |> 
  dplyr::summarise(
    teste_normalidade = shapiro.test(nota) |> broom::tidy()
  ) |> 
  tidyr::unnest() |> 
  dplyr::mutate(
    normalidade = p.value > 0.05
  ) |> 
  knitr::kable()
```


O resultado teste Shapiro-wilk de normalidade concorda com a minha interpretação do gráfico de densidade: apenas a prova `int_tex` tem distribuição próxima da normal!


## Questão d)

**Existe diferença nas notas dos alunos em função da classificação socioeconômica?**

## Questão e)

**Existe diferença nas notas dos alunos em função do status dos alunos (CDF ou Fundão)?**


## Questão f)

**Existe associação significante entre a classificação socioeconômica e o status dos alunos na sala?**

Nesse caso, faremos um Chi-Quadrado.

Primeiro criamos a tabela de contingência e verificamos se todas as caselas tem pelo menos 4 alunos.

```{r}
dados_chi_quadrado <- janitor::tabyl(dados, grupo_cat, socio) |> 
  glimpse()


dados_chi_quadrado |> 
  knitr::kable()
```

```{r}
chi_quadrado <- dados |>
  dplyr::select(grupo, socio) |>
  chisq.test()

chi_quadrado |> broom::tidy()
```

Não há evidências de que existe associação significativa entre a cllassificação socioeconômica e o status dos alunos na sala.