---
title: "Lista teórica 6"
subtitle: "Estatística aplicada à psicobiologia I"
format: html
editor: visual
lang: pt
author: "Beatriz Milz"
knitr:
  opts_chunk: 
    message: false
    warning: false
    echo: true
toc: true
code-fold: show
code-link: true
---

```{r}
library(tidyverse)
options(scipen = 9999)
```


```{r}
dados <- readxl::read_excel("listas/lista-teorica-6/Roca da Serra do Sul.xls") |> 
  janitor::clean_names()
```

```{r}
dplyr::glimpse(dados)
```


## Questão 1

1 - No banco de dados "Roça da Serra do Sul", queremos saber se existe diferença na idade entre homens e mulheres. Verifique os pré-requisitos para o teste no banco de dados e responda: qual é o teste mais indicado? 


- Variável independente: Sexo

- Variável dependente: Idade


Visualizando os dados:

```{r}
dados |> 
  ggplot(aes(x = age)) +
  geom_histogram(bins = 10) +
  facet_wrap(~sex)
```

Requisitos: 

- Normalidade:

```{r}
shapiro.test(dados$age) |> 
  broom::tidy() |> 
  knitr::kable()
```


A hipótese nula deste teste é que os dados tem distribuição normal. Nesse caso, queremos que o valor-p seja maior que 5%. Com o resultado encontrado (p-valor próximo à 0) podemos assumir que não é normal.

- Homogeneidade de variâncias:

```{r}
dados_separados_sexo <- dados |> 
  dplyr::select(age, sex) |> 
  dplyr::group_split(sex)
```


```{r}
car::leveneTest(dados$age ~ dados$sex)
```


